【裁判字號】    94,訴,1588
【裁判日期】    950330
【裁判案由】    偽造文書等
【裁判全文】
臺灣臺北地方法院刑事判決              94年度訴字第1588號
公  訴  人  臺灣臺北地方法院檢察署檢察官
被      告  戊○○
選任辯護人  陳建宏律師
            謝佳伯律師
上列被告因詐欺等案件，經檢察官提起公訴（九十三度偵字第一
八○二四號），本院判決如下：
    主  文
戊○○無罪。
    理  由
一、公訴意旨略以：被告戊○○係偉成食品股份有限公司（下稱
    偉成公司）之負責人，其因偉成公司亟需資金清償第一商業
    銀行股份有限公司之債務，乃於民國九十一年六月間，向通
    達興業股份有限公司（下稱通達公司）負責人姬涓涓商借以
    通達公司為發票人、票面金額均為新臺幣（下同）一千萬元
    、以中國農民銀行臺北分行為擔當付款人之本票十張後，透
    過友人丙○○向金主調借現金，並允諾事成之後願以票面金
    額百分之十四充當酬勞，惟丙○○亦提出附帶條件，要求質
    借之本票均需有銀行背書保證。被告戊○○為求順利籌得現
    金，乃央請友人甲○○尋找願為本票背書保證之銀行，且答
    應事成後給與甲○○票面金額百分之八作為報酬，甲○○再
    透過真實姓名年籍不詳、自稱「Michael張」之成年男子覓
    得乙○○，時乙○○之女林佳樺任職於聯信商業銀行股份有
    限公司忠明分行（下稱聯信銀行忠明分行），乙○○為幫助
    女兒達成業績，積極與聯信銀行忠明分行經理丁○○取得聯
    繫，惟聯信銀行忠明分行對於為本票背書保證一事迄無正面
    回應，戊○○不耐久候，竟與「Michael張」共同基於偽造
    私文書及意圖為自己不法所有之犯意聯絡，於不詳時、地，
    在前揭本票背面上偽造「聯信商業銀行忠明分行經理」及經
    理「丁○○」之署押，並為取信於眾，與「Michael張」偕
    同乙○○、甲○○於同年七月二十九日十三時三十分許，至
    聯信銀行拜會經理丁○○，惟晤談內容僅止於以偉成公司名
    下之高雄橋頭寶土地辦理融資借款，未曾提及商請聯信銀行
    忠明分行為本票背書保證之事宜，事後戊○○一行人轉往附
    近餐飲店，其間戊○○乘機取出前揭偽造有丁○○署押之本
    票，佯稱聯信銀行忠明分行已同意為其本票保證等語，致甲○○、乙○○均信以為真，戊○○復將其中票號ＢＸ000
    0000及ＢＸ0000000號之本票二張交予甲○○轉
    交丙○○，再由丙○○持向富邦票券股份有限公司（下稱富
    邦票券公司）辦理本票貼現，足以生損害於聯信銀行忠明分
    行及丁○○，嗣富邦票券公司向聯信銀行忠明分行照會時，
    發現該前揭二張本票之丁○○署押均係偽造，始知上情，因
    認被告戊○○係與「Michael張」共同涉犯刑法第二百十六
    條、第二百十條行使偽造私文書罪嫌、第三百三十九條第三
    項、第一項詐欺取財未遂罪嫌云云。
二、按犯罪事實應依證據認定之，無證據不得推定其犯罪事實，
    又不能證明被告犯罪或其行為不罰者，應諭知無罪之判決，
    刑事訴訟法第一百五十四條、第三百零一條第一項分別定有
    明文。次按認定不利於被告之事實，須依積極證據，茍積極
    之證據本身存有瑕疵而不足為不利於被告事實之認定，即應
    為有利於被告之認定，更不必有何有利之證據，而此用以證
    明犯罪事實之證據，猶須於通常一般人均不至於有所懷疑，
    堪予確信其已臻真實者，始得據以為有罪之認定，倘其證明
    尚未達到此一程度，而有合理性之懷疑存在，致使無從為有
    罪之確信時，即應為無罪之判決，此有最高法院八十二年度
    臺上字第一六三號判決、七十六年臺上字第四九八六號、三
    十年上字第八一六號等判例意旨可資參照。
三、公訴人認被告涉犯刑法第二百十六條、第二百十條行使偽造
    私文書罪嫌、同法第三百三十九條第三項、第一項詐欺取財
    罪嫌，係以被告之供述、證人甲○○、丁○○、乙○○、林
    佳樺、丙○○之證述、票號ＢＸ0000000、ＢＸ00
    00000號本票正反面影本、丙○○與被告簽立之協議書
    、被告名片等為其論據。訊據被告堅詞否認有何偽造文書或
    詐欺未遂之犯行，辯稱：依甲○○所證述，被告係於九十一
    年七月二十九日始第一次見到起訴書上所稱之「Michael張
    」，被告與「Michael張」事實上並不認識，實不可能與之
    有何偽造文書、詐欺未遂之犯意聯絡；被告係於九十一年七
    月二十五日即交付本票予甲○○，直至九十一年七月二十九
    日始自乙○○（或甲○○）手上拿回其中二張本票，自交付
    本票予甲○○起至取回二張本票為止之該段期間內，被告並
    未占有本票，自無可能偽造本票背面之背書，且本票於被告
    交予甲○○當時，其上並無任何銀行之背書保證，被告再將
    本票收回時，上面已有背書，該背書自非被告所為；甲○○
    經多次檢察事務官詢問、檢察官訊問時，均清楚供稱係乙○○自聯信銀行忠明分行將背書完成之本票交予被告，故本件
    實係乙○○假稱其係聯信銀行忠明分行理事，使被告誤信渠
    有能力處理聯信銀行忠明分行本票背書事宜，而欲騙取被告
    所支付之佣金，被告實係遭不法份子詐騙之被害人等語。
四、經查：
（一）關於系爭本票開立之緣由及由被告持以調現之經過，被告
      於本院審理時供稱：在九十一年六、七月間，伊因以九億
      元之代價出售所有工廠，但卻只拿到一半之價金，而伊在
      雲林縣斗南鎮之食品工廠對銀行有二億元之借款，尚餘一
      億元未償還，故伊希望能借得一億元還銀行以塗銷抵押權
      後，能夠出售一部分之雲林縣食品工廠，故伊即向友人丙○○請其幫忙調現，然因伊所經營之偉成公司有貸款逾期
      之紀錄，伊之女兒所經營之公司亦有退票紀錄，票信不佳
      ，嗣後伊即向經營通達公司之友人姬涓涓借票，由姬涓涓
      親自開立以通達公司為發票人、票面金額一千萬元、發票
      日九十一年七月四日、到期日九十二年七月三日之本票十
      張（含本件系爭之票號ＢＸ0000000及ＢＸ000
      0000號二張本票）交付予伊，然因丙○○要求需要銀
      行背書保證，他才能拿去貼現，故伊又透過友人陳博敏介
      紹甲○○尋找銀行在上開本票上背書保證，並協議事成後
      給付甲○○百分之八之佣金；九十一年七月初，甲○○告
      知伊他要去聯絡亞洲信託高雄分行，要伊把相關資料寄給
      他，故伊即於九十一年七月三日，在臺北市○○○路、民
      權東路口的咖啡廳，將本票十張及相關資料連同另外開立
      之佣金支票，交付予甲○○，甲○○並書立收據一紙，內
      容記載若亞洲信託批准背書後，要將抵押品轉讓給亞洲信
      託，若亞洲信託不同意，本票即退還；後來亞洲信託並未
      同意背書，本票退還回來後過了幾天，甲○○又告知伊臺
      中的聯信銀行忠明分行可以背書，伊即詢問丙○○，丙○○表示同意，故經伊之同意，由甲○○將上開十張本票之
      發票日由四日改為二十四日，到期日改為九十二年七月二
      十三日，將甲○○於九十一年七月三日書立之收據拷貝起
      來，改為九十一年七月二十五日簽收等語（見本院卷第四
      九頁反面、第五十頁）。核與證人甲○○於偵查、本院審
      理時所為證述（見九十二年度他字卷第七五○四號卷《下
      稱他字卷》、本院卷第八九頁至第九二頁），證人丙○○
      所為證述互核相符（見他字卷第五頁）；並有甲○○所簽
      立之九十一年七月三日簽收單影本、本票十紙影本（發票
      日九十一年七月四日）、甲○○於九十一年七月二十五日
      所簽立之收據、本票十紙影本（發票日九十一年七月二十
      四日）（以上見本院卷第二二頁至第二七頁、第五七頁至
      第五九頁）等件附卷可證，是被告所稱上開本票開立調現
      之經過，自堪認為真實。
（二）甲○○經被告請求代為尋找銀行在本票背面為背書保證後
      ，又將此訊息轉知予友人「Michael張」，「Michael張」
      是一名歸國華僑，嗣後「Michael張」找到聯信銀行忠明
      分行願意在本票上背書保證，故被告於九十一年七月二十
      五日，將發票日已修改為九十一年七月二十四日之本票十
      張交付予甲○○後，甲○○即於當日下午在臺北市○○○
      路、民權東路口將上開十張本票交付予「Michael張」，
      而交付本票予「Michael張」時，被告並不在場等情，業
      據甲○○於偵查、本院審理時證述明確（見他字卷第七七
      頁、本院卷第九○頁、第九一頁、第九五頁、第九六頁）
      。從而，被告交付本票予甲○○、甲○○再轉交予「Mi
      chael張」之目的，既係為了使聯信銀行忠明分行在本票
      背面為背書保證，使得丙○○願意接受本票完成被告調現
      之目的，故在被告交付十張本票予甲○○之時，上開本票
      上定無任何銀行於其上背書保證，自屬當然。
（三）又被告於本院行準備程序及審理時供稱：嗣於九十一年七
      月二十八日早上，甲○○通知伊，本票之背書已經辦理好
      ，要伊順便帶高雄土地的資料再去談這部分的貸款，並要
      伊於同年月二十九日一同到臺中去拿背書完成之本票，本
      來伊亦有一併約丙○○，但丙○○臨時有事無法成行；同
      年月二十九日，甲○○與伊約在臺北市○○路和欣客運，
      甲○○並當場介紹一位張先生（即「Michael張」）給伊
      認識，那是伊第一次見到「Michael張」，三人便一同坐
      車到臺中，甲○○跟伊說已與銀行經理約好下午一點半見
      面；到了銀行，甲○○先過去跟乙○○、經理談，後來甲○○跟伊說背書部分已經談好了，票也從經理那邊交付給
      乙○○，所以這部分就不用再提，要伊只談高雄土地的貸
      款，嗣後經理表示高雄土地貸款需要再研究，伊就回去自
      己的座位；除了甲○○之外，其他人伊都是在九十一年七
      月二十九日當天第一次見到。後來甲○○表示乙○○要將
      本票給伊，就到外面餐廳（複合式餐廳）去，到餐廳時，
      伊看見乙○○當場從信封中拿出伊所交付之十張本票，還
      有「聯信商銀忠明分行經理之章」印鑑卡給甲○○，甲○○再交付予伊，當著他們兩人面前，伊打電話給丙○○，
      依丙○○指示核對確認印章真正，伊看見十張本票背面均
      有背書，丙○○要伊先拿兩張回去，並約好當天下午五點
      ，在晶華飯店，將票交付給丙○○，剩下的八張本票及印
      鑑卡，則由乙○○再帶走等情（見本院卷第十九頁至第二
      一頁、第四九頁反面、第五十頁）。自上開供述可知，被
      告於九十一年七月二十九日與甲○○南下臺中至聯信銀行
      忠明分行欲取得背書之十張本票，於當日被告第一次見到
      「Michael張」、乙○○、聯信銀行忠明分行銀行經理丁○○，嗣後十張本票係被告與銀行經理商談貸款事宜完畢
      離開銀行至餐廳後，在餐廳時由乙○○拿出，乙○○並同
      時提出「聯信商銀忠明分行經理之章」之印鑑卡供被告核
      對。上述情形核與甲○○於偵查、本院審理時所證述：在
      銀行洽談之時間是九十一年七月二十九日下午約一時三十
      分（見他字卷第七八頁、本院卷第九二頁）；伊與被告、
      「Michael張」約在承德路那邊見面，本來「Michael張」
      約好預計上午十一點半到銀行，到銀行前，「Michael張
      」接到電話表示時間更改，改為下午一點半，所以三人先
      去小吃店用餐，用餐後等到時間差不多，三人走到銀行門
      口，就看到乙○○站在門口等，在接洽過程中，「Michae
      l張」表示有一位林理事負責安排裡面，乙○○就是林理
      事，然後乙○○就帶著彼等進去經理室，被告拿出橋頭寶
      的資料與經理及主管溝通，後來經理表示再研究（本院卷
      第九三頁、第九四頁）；九十一年七月二十九日下午離開
      銀行後，伊與被告、「Michael張」在附近的飲料店等候
      ，過沒多久，乙○○過來表示已談妥背書保證之條件，聯
      信銀行忠明分行已同意背書保證，乙○○隨即將已蓋好銀
      行背書章之本票交予戊○○，當時乙○○有當場將該本票
      之正反面交予彼等查看後，他再交予戊○○（見他字卷第
      七八頁、九十三年二月二十四檢察官訊問筆錄）；在泡沫
      紅茶店，伊看到十張本票均有背書（見本院卷第九四頁）
      ；伊與被告、「Michael張」一同搭車南下臺中，當時「
      Michael張」是空手的，到銀行後，伊並未看到本票，一
      直到在飲料店（即餐廳）等候時，才看到乙○○將已背書
      之本票帶來（見他字卷第七八頁至第七九頁、九十三年二
      月二十四檢察官訊問筆錄）；之前沒有見過乙○○，只有
      在臺中那次是第一次見面（見九十三年偵字第一八○二四
      號卷《下稱偵查卷》第二二頁、九十四年二月十五日檢察
      事務官詢問筆錄）; 在銀行談時，完全沒有見過本票，是
      乙○○單獨拿來給戊○○，戊○○並當場檢查本票（見偵
      查卷第二二頁、九十四年二月十五日檢察事務官詢問筆錄
      ）；被告核對無訛後，表示沒問題，張數也清點清楚，就
      先交付二張，其餘八張伊親眼看見乙○○帶走（見本院卷
      第九三頁、第九四頁）；「（戊○○是否認識張先生《「
      Michael張」》？）不認識。在要去臺中時，戊○○第一
      次見到張先生」（見本院卷第九五頁）；「（本票交給張
      先生後，你有無看到這十張本票？）下臺中那天，離開銀
      行出來，到泡沫紅茶店，才再度看到」（見本院卷第九二
      頁）等情互核無訛。從而，在被告交付十張本票予甲○○
      之後，直至九十一年七月二十九日南下臺中，始自乙○○
      手上取得業已完成背書之十張本票，在該段期間內，並無
      任何證據證明被告有再次取得該十張本票，而與本票背面
      上之背書有何關聯；況且，被告係在九十一年七月二十九
      日南下臺中當天始第一次見到「Michael張」，從而，雖
      然該十張本票中之票號ＢＸ0000000及ＢＸ000
      0000號二張本票背面之「聯信商銀忠明分行經理之章
      （一）」、「丁○○」之背書印文，均屬偽造一節，業據
      證人即當時之聯信銀行忠明分行經理丁○○於本院審理時
      證述明確（見本院卷第九九頁），然被告實無任何可能與
      「Michael張」基於偽造私文書之概括犯意聯絡，共同偽
      造前揭本票背面之背書印文。
（四）又甲○○雖於九十四年二月二十二日檢察官事務官詢問時
      ，及在本院九十五年一月二十四日審理時，證稱：伊與被
      告、「Michael張」從聯信銀行忠明分行出來後，先至泡
      沫紅茶店等，乙○○隨後才到，惟當時伊在張羅飲料，不
      在位置上，伊至櫃臺加點飲料回來後，桌上已經有那些本
      票攤開在那邊，而被告已經在核對印鑑卡云云（見偵查卷
      第二七頁、本院卷第九三頁），並於檢察事務官詢問時證
      稱事實上伊不知道係何人將本票拿出來云云。惟查，甲○○前於九十三年二月二十四日檢察官訊問時，以及九十四
      年二月十五日檢察事務官詢問時，均明確表示本票係乙○○所拿出來的，而甲○○為上開二次證述之時間，距離事
      發當時較為接近，對事情之記憶應較為深刻，且又與被告
      所敘述之事情經過大致相符，自較為可信；另上開二次庭
      期，係由檢察官、檢察事務官分別單獨就甲○○一人為訊
      問或詢問，然而九十四年二月二十二日檢察事務官詢問甲○○當日，係同時詢問甲○○、乙○○，而讓二人當庭對
      質，是以，甲○○或係因乙○○在場而證詞有所保留或隱
      瞞，自難全數採信。故而，就十張已完成背書保證之本票
      係何人拿出來之證詞，仍應以甲○○一開始所為確係乙○○所提出之證詞為真實。
（五）乙○○雖自始至終均否認有見過經背書保證之十張本票，
      ，在被告取回其中票號ＢＸ0000000及ＢＸ000
      0000號二張本票後，亦未將剩餘的八張本票帶走，並
      表示被告等人至聯信銀行忠明分行之時間，係早上，而非
      下午一點半云云，然其所為證詞與被告供述、甲○○所為
      之證詞大相逕庭，實難遽以憑信。綜合甲○○、被告所述
      ，乙○○當彼等之面親口表示十張本票已經銀行同意背書
      保證，且連同聯信銀行忠明分行經理印鑑卡將經背書保證
      之本票十張一併交付予甲○○及被告，顯見乙○○
      對於本票之背書過程應有一定之了解；而乙○○故為與被
      告、甲○○相異之證詞，模糊事實真相之行為，更啟人疑
      竇，實難讓人不將乙○○與偽造本票背書之犯行加以聯想
      ，而推認乙○○係為了逃避背書之本票、聯信銀行忠明分
      行經理印鑑卡係由其提出所可能遭追訴之責任而為不實之
      證詞，是自不得以乙○○之證詞即為被告不利之認定。
（六）被告於九十一年七月二十九日取得經背書保證之二張本票
      後，即於翌日將二張本票交付予丙○○，由丙○○持本票
      去向金主辦理貼現，二人並當場簽立協議書一紙，此除據
      被告供陳明確外，核與丙○○證述相符（見他字卷第五頁
      ），並有協議書一紙附卷可證（見他字卷第十頁）。然被
      告係自乙○○處取得業經背書保證之本票，誤以為聯信銀
      行忠明分行已為背書保證，始交付予丙○○請其幫忙調現
      ，其對於本票背面之背書係屬偽造並不知情，故其自無任
      何詐欺之犯意。公訴人以被告將背面有偽造背書之二張本
      票交付丙○○，丙○○透過富邦票券公司向聯信銀行忠明
      分行照會時發現背書係屬偽造，是以尚無任何人因該偽造
      背書之本票受有損害，而認被告有詐欺未遂之犯行，實屬
      誤會。
（七）此外，公訴人所提出之其他證據，均無法證明被告有何與
      「Michael張」共同偽造文書、詐欺未遂之犯行；另本院
      復查無其他積極證據，足資證明被告確有公訴人所指訴之
      犯行，揆諸首揭規定及說明，本案既不能證明被告犯罪，
      即應為被告無罪判決之諭知，用期適法。
據上論斷，應依刑事訴訟法第三百零一條第一項，判決如主文。
本案經檢察官詹喬偉到庭執行職務。
中    華    民    國   九十五   年   三   月   三十   日
                          臺灣臺北地方法院刑事第一庭
                              審判長法  官  陳興邦
                                    法  官  吳秋宏
                                    法  官  劉素如
上正本證明與原本無異。
如不服本判決，應於判決送達後10日內向本院提出上訴狀（應抄
附繕本）。告訴人或被害人如對於本判決不服者，應具備理由請
求檢察官上訴，其上訴期間之計算係以檢察官收受判決正本之日
期為準。
                                    書記官  陳俐妙
中    華    民    國   九十五   年   三   月   三十   日


司法院資訊處製作；財團法人民間司法改革基金會備份。
